---
title: "Optimización de la Función de Griewank"
output: 
    html_document:
    number_sections: true
    fig_caption: true
    toc: true
---

## 1. Función de Prueba: Griewank

La función de Griewank es una función de prueba común en optimización. Se define como:

$$
f(\mathbf{x}) = 1 + \frac{1}{4000} \sum_{i=1}^d x_i^2 - \prod_{i=1}^d \cos\left(\frac{x_i}{\sqrt{i}}\right)
$$

Su gradiente tiene componentes:

$$
\frac{\partial f}{\partial x_i} = \frac{x_i}{2000} - \frac{\prod_{j=1}^d \cos\left( \frac{x_j}{\sqrt{j}} \right)}{\cos\left( \frac{x_i}{\sqrt{i}} \right)} \times \frac{\sin\left( \frac{x_i}{\sqrt{i}} \right)}{\sqrt{i}}
$$
Donde:
- \( d \) es la cantidad de dimensiones.
- El dominio típico es \( x_i \in [-600, 600] \).
- El mínimo global está en \( \mathbf{x} = (0,0,\ldots,0) \).

---

### Configuración del entorno y opciones de `knitr`

En el primer chunk se define las opciones globales de `knitr` (para mostrar o no el código, mensajes y warnings), se crea un directorio temporal para almacenar archivos intermedios y cargamos todas las librerías que usaremos más adelante (visualización 2D/3D, animaciones, optimización, etc.).

---

```{r setup, include=FALSE}
knitr::opts_chunk$set(echo = TRUE, warning = FALSE, message = FALSE)
options(bitmapType = "cairo")
temp_dir <- tempdir()
dir.create(temp_dir, showWarnings = FALSE)
library(ggplot2)
library(gganimate)
library(gifski)
library(dplyr)
library(numDeriv)
library(rgl)
library(plotly)
library(viridis)
library(av)
library(magick)
library(plot3D)
library(metR)
library(GA)
library(animation)
library(png)
library(pso)
library(DEoptim)
library(knitr)
``` 

### Definición de la función de prueba Griewank

Se implementa la función de Griewank para evaluar el valor objetivo de cualquier vector `x`, requisito previo indispensable para todos los algoritmos de optimización.

---

```{r}
griewank <- function(x) {
  d <- length(x)
  sum_term <- sum(x^2) / 4000
  prod_term <- prod(cos(x / sqrt(1:d)))
  return(sum_term - prod_term + 1)
}
```

### Cálculo del gradiente de Griewank

Aquí se define la función que devuelve el gradiente de Griewank, necesario para el descenso por gradiente.

---

```{r}
grad_griewank <- function(x) {
  numDeriv::grad(griewank, x)
}
```

### 1.1 Definición del método de Descenso por Gradiente para Griewank


---


```{r}

gradient_descent <- function(f, grad_f, x_init, lr = 0.05, max_iter = 500, tol = 1e-6) {
  x <- x_init
  path <- list(x)
  
  for (i in 1:max_iter) {
    grad <- grad_f(x)
    x_new <- x - lr * grad
    path[[i+1]] <- x_new
    
    if (sqrt(sum((x_new - x)^2)) < tol) {
      break
    }
    
    x <- x_new
  }
  
  return(path)
}

```


### Ejecución del Descenso por Gradiente en 2D para Griewank

---

```{r}
# Ejecución del descenso en dos dimensiones
set.seed(123)
x_init <- runif(2, min = -600, max = 600)  # espacio en 2 dimensiones
path <- gradient_descent(griewank, grad_griewank, x_init, lr = 0.05, max_iter = 200)
```

#### 1.1.1 Conversión de la trayectoria y animación 2D para Griewank


---

```{r griewank-plot, fig.align='center', fig.cap= "Fig 1. Descenso de gradiente Griewank (2D)", echo=FALSE,warning=FALSE,message=FALSE}
library(tibble)

# Convertimos el recorrido en un dataframe para la animación
path_df_GRA_2D <- tibble(iter = seq_along(path),
                  x1 = sapply(path, `[`, 1),
                  x2 = sapply(path, `[`, 2))

# Crear la animación con ggplot y gganimate
plot <- ggplot(path_df_GRA_2D, aes(x = x1, y = x2)) +
  geom_point(color = "red", size = 2) +
  geom_path(color = "blue", alpha = 0.5) +
  labs(title = "Descenso por Gradiente en la Función de Griewank",
       x = "X1", y = "X2") +
  theme_minimal() +
  transition_reveal(iter)

# Guardar como GIF
animate(plot, renderer = gifski_renderer("descenso_griewank.gif"))

# Calcular el valor de la función Griewank en cada iteración
path_df_GRA_2D$fitness <- apply(path_df_GRA_2D[, c("x1", "x2")], 1, griewank)

# Encontrar la mejor iteración
min_index <- which.min(path_df_GRA_2D$fitness)
best_iter <- path_df_GRA_2D$iter[min_index]
best_x1 <- path_df_GRA_2D$x1[min_index]
best_x2 <- path_df_GRA_2D$x2[min_index]
best_val <- path_df_GRA_2D$fitness[min_index]

# Imprimir resultados
cat("Óptimo encontrado en la iteración:", best_iter - 1, "\n")
cat("Coordenadas (x1, x2):", best_x1, best_x2, "\n")
cat("Valor Griewank:", best_val, "\n")


```

#### 1.1.2 Visualización y Descenso por Gradiente en 3D para Griewank

---


```{r}
# Usamos un valor fijo de x3 para el mapa de calor
x3_fixed <- 0  

# Rango del plano x1 y x2
x_seq <- seq(-600, 600, length.out = 100)
y_seq <- seq(-600, 600, length.out = 100)

# Crear la grilla (x1, x2) con x3 fijo
grid <- expand.grid(x1 = x_seq, x2 = y_seq)
grid$z <- apply(grid, 1, function(row) griewank(c(row[1], row[2], x3_fixed)))

# Ejecutamos el descenso por gradiente en 3 variables
set.seed(123)
x_init <- runif(3, min = -600, max = 600)
path3d <- gradient_descent(griewank, grad_griewank, x_init, lr = 0.01, max_iter = 1000)

# Convertimos el recorrido en un dataframe para graficar solo x1 y x2
path_df_GRA_3D <- tibble(iter = seq_along(path3d),
                  x1 = sapply(path3d, `[`, 1),
                  x2 = sapply(path3d, `[`, 2),
                  x3 = sapply(path3d, `[`, 3))



```


```{r griewank-plot-2, fig.align='center', fig.cap= "Fig 2. Descenso de gradiente Griewank (3D)", echo=FALSE,warning=FALSE,message=FALSE}
# En este caso x3 cambia, pero el mapa usa el valor fijo
gg <- ggplot() +
  geom_raster(data = grid, aes(x = x1, y = x2, fill = z), interpolate = TRUE) +
  scale_fill_viridis(option = "C", name = "z", direction = -1) +
  geom_point(data = path_df_GRA_3D, aes(x = x1, y = x2), color = "red", size = 2) +
  geom_path(data = path_df_GRA_3D, aes(x = x1, y = x2), color = "white", size = 1, alpha = 0.6) +
  labs(title = "Descenso por Gradiente",
       subtitle = "Iteración: {frame_along}",
       x = "X1", y = "X2") +
  theme_minimal() +
  transition_reveal(along = iter)

# Animar y guardar
gif_path_des <- tempfile(fileext = ".gif")
anim <- animate(gg, nframes = 200, fps = 10, width = 600, height = 500, units = "px", renderer = gifski_renderer(gif_path_des))

# Incluir el GIF en el HTML
knitr::include_graphics(gif_path_des)

# Calcular el valor de la función Griewank en cada iteración (3 variables)
path_df_GRA_3D$fitness <- apply(path_df_GRA_3D[, c("x1", "x2", "x3")], 1, griewank)

# Encontrar la mejor iteración
min_index_3d <- which.min(path_df_GRA_3D$fitness)
best_iter_3d <- path_df_GRA_3D$iter[min_index_3d]
best_x1_3d <- path_df_GRA_3D$x1[min_index_3d]
best_x2_3d <- path_df_GRA_3D$x2[min_index_3d]
best_x3_3d <- path_df_GRA_3D$x3[min_index_3d]
best_val_3d <- path_df_GRA_3D$fitness[min_index_3d]

# Imprimir resultados
cat("Óptimo encontrado en la iteración:", best_iter_3d - 1, "\n")
cat("Coordenadas (x1, x2, x3):", best_x1_3d, best_x2_3d, best_x3_3d, "\n")
cat("Valor Griewank (3D):", best_val_3d, "\n")

```
### 1.2 Algoritmo Genético (GA) Griewank

#### 1.2.1 Algoritmo Genético (GA) en 2D para Griewank

---

```{r}
# Historial
history <- list()

# GA
GAmodel <- ga(
  type = "real-valued",
  fitness = function(x) -griewank(x),
  lower = c(-600, -600),
  upper = c(600, 600),
  popSize = 100,
  maxiter = 200,
  monitor = function(obj) {
    pop <- obj@population
    iter <- obj@iter
    fitness <- apply(pop, 1, griewank)
    best_index <- which.min(fitness)
    is_best <- rep(FALSE, nrow(pop))
    is_best[best_index] <- TRUE
    history[[length(history) + 1]] <<- data.frame(
      x = pop[,1],
      y = pop[,2],
      gen = iter,
      fitness = fitness,
      is_best = is_best
    )
  }
)

# Unir historia
history_df <- do.call(rbind, history)
```


```{r griewank-plot-3, fig.align='center', fig.cap= "Fig 3. Optimización GA Griewank (2D)", echo=FALSE,warning=FALSE,message=FALSE}
# Gráfico animado con mejor individuo resaltado
p <- ggplot(history_df, aes(x = x, y = y)) +
  geom_point(aes(color = fitness), size = 2) +
  geom_point(data = subset(history_df, is_best), color = "red", size = 4, shape = 21, stroke = 1.5) +
  scale_color_viridis_c(option = "plasma") +
  coord_cartesian(xlim = c(-600, 600), ylim = c(-600, 600)) +
  labs(title = "GA en función Griewank", subtitle = "Generación: {closest_state}",
       x = "x", y = "y", color = "Fitness") +
  theme_minimal() +
  transition_states(gen, transition_length = 1, state_length = 1, wrap = FALSE)

# Guardar animación en archivo temporal
gif_file_GA_2D <- tempfile(fileext = ".gif")
anim <- animate(p, nframes = 200, fps = 10, width = 600, height = 500, units = "px", renderer = gifski_renderer(gif_file_GA_2D))

# Incluir el GIF en el HTML
knitr::include_graphics(gif_file_GA_2D)
# Encuentra el fitness mínimo en todo el historial
min_fit <- min(history_df$fitness)

# Filtra las filas que igualan ese fitness y toma la primera aparición
first_best <- subset(history_df, fitness == min_fit)[1, ]

cat("Primer óptimo encontrado en la iteración:", first_best$gen, "\n")
cat("Coordenadas (x, y):", first_best$x, first_best$y, "\n")
cat("Valor Griewank:", first_best$fitness, "\n")
```

#### 1.2.2 Algoritmo Genético (GA) en 3D para Griewank

---

```{r}
history <- list()

GAmodel <- ga(
  type = "real-valued",
  fitness = function(x) -griewank(x),
  lower = c(-600, -600, -600),
  upper = c(600, 600, 600),
  popSize = 150,
  maxiter = 300,
  optim = TRUE,
  monitor = function(obj) {
    pop <- obj@population
    iter <- obj@iter
    fitness <- apply(pop, 1, griewank)
    best_index <- which.min(fitness)
    is_best <- rep(FALSE, nrow(pop))
    is_best[best_index] <- TRUE
    history[[length(history) + 1]] <<- data.frame(
      x = pop[,1],
      y = pop[,2],
      z = pop[,3],
      gen = iter,
      fitness = fitness,
      is_best = is_best
    )
  }
)

# Unir en un solo dataframe
evol_data <- do.call(rbind, history)
```

```{r, echo=FALSE,warning=FALSE,message=FALSE}
grid_data <- expand.grid(
  x = seq(-600, 600, length.out = 150),
  y = seq(-600, 600, length.out = 150)
)
grid_data$z <- apply(grid_data, 1, function(row) {
  griewank(c(row["x"], row["y"], 0))  # se fija z=0 para ver en 2D
})
```

```{r griewank-plot-4, fig.align='center', fig.cap= "Fig 4. Optimización GA Griewank (3D)", echo=FALSE,warning=FALSE,message=FALSE}
# Creamos el gráfico animado
p <- ggplot() +
  geom_raster(data = grid_data, aes(x = x, y = y, fill = z), interpolate = TRUE) +
  scale_fill_viridis(option = "plasma", direction = -1,    limits = c(0, quantile(grid_data$z, 0.95)),
    oob = scales::squish) +
  geom_point(data = evol_data, aes(x = x, y = y, color = -fitness, size = is_best), alpha = 0.7) +
  geom_text(aes(x = 0, y = 0, label = "Óptimo Global"), color = "cyan", size = 4, fontface = "bold") +
  scale_color_gradient(low = "yellow", high = "red") +
  scale_size_manual(values = c("TRUE" = 4, "FALSE" = 2)) +
  labs(
    title = "Optimización de la Función GA Griewank 3D\nPaso: {closest_state}",
    x = "X", y = "Y", fill = "Z",
  ) +
  theme_minimal() +
  theme(
    plot.title = element_text(face = "bold", hjust = 0.5, color = "gray20", size = 16),
    plot.margin = unit(c(1, 1, 1.5, 1), "cm"),  # Aumenta el margen superior (tercer valor),
    legend.position = "right"
  ) +
  transition_states(gen, transition_length = 2, state_length = 1)

# Guardar animación en archivo temporal
gif_file_GA_3D <- tempfile(fileext = ".gif")
anim <- animate(p, nframes = 150, fps = 15, width = 1500, height = 1500,units = "px", renderer = gifski_renderer(gif_file_GA_3D))

# Incluir el GIF en el HTML
knitr::include_graphics(gif_file_GA_3D)

# Encuentra el fitness mínimo en todo el historial
min_fit <- min(evol_data$fitness)

# Filtra las filas que igualan ese fitness y toma la primera aparición
first_best <- subset(evol_data, fitness == min_fit)[1, ]

cat("Primer óptimo encontrado en la iteración:", first_best$gen, "\n")
cat("Coordenadas (x, y):", first_best$x, first_best$y, "\n")
cat("Valor Griewank:", first_best$fitness, "\n")
```

### 1.3 Optimización de particulas (PSO)

#### 1.3.1 Optimización de particulas (PSO) en 2D para Griewank

---

```{r}
# Cargar librería necesaria
library(pso)

# Función para registrar el historial del PSO
setup_history_recording <- function() {
  history <- list()
  iter <- 0
  
  record <- function(x, value) {
    iter <<- iter + 1
    history[[iter]] <<- data.frame(
      x = x[1],
      y = x[2],
      gen = iter,
      fitness = value,
      is_best = TRUE
    )
    return(value)
  }
  
  get_history <- function() {
    return(do.call(rbind, history))
  }
  
  return(list(
    record = record,
    get_history = get_history
  ))
}

# Configurar el registro del historial
history_tracker <- setup_history_recording()

# Función wrapper para Griewank que registra el historial
griewank_with_history <- function(x) {
  value <- griewank(x)
  history_tracker$record(x, value)
  return(value)
}

# Ejecutar PSO
set.seed(123)
result_pso_2d <- psoptim(
  par = rep(NA, 2),  # Valores iniciales aleatorios
  fn = griewank_with_history,
  lower = rep(-600, 2),
  upper = rep(600, 2),
  control = list(
    trace = 1,
    maxit = 100,
    s = 80,  # Tamaño del enjambre
    fnscale = 1,  # Minimización
    trace.stats = TRUE,
    REPORT = 1
  )
)

# Obtener el historial completo
history_pso_2d_df <- history_tracker$get_history()
```


```{r griewank-plot-5, fig.align='center', fig.cap= "Fig 5. Optimización PSO Griewank (2D)", echo=FALSE,warning=FALSE,message=FALSE}
# Gráfico animado con mejor individuo resaltado
p <- ggplot(history_pso_2d_df, aes(x = x, y = y)) +
  geom_point(aes(color = fitness), size = 2) +
  scale_color_viridis_c(option = "plasma") +
  coord_cartesian(xlim = c(-600, 600), ylim = c(-600, 600)) +
  labs(title = "PSO en función Griewank", subtitle = "Generación: {closest_state}",
       x = "x", y = "y", color = "Fitness") +
  theme_minimal() +
  transition_states(gen, transition_length = 1, state_length = 1, wrap = FALSE)

# Guardar animación en archivo temporal
gif_file_PSO_2D <- tempfile(fileext = ".gif")
anim <- animate(p, nframes = 200, fps = 10, width = 600, height = 500, units = "px", renderer = gifski_renderer(gif_file_PSO_2D))

# Incluir el GIF en el HTML
knitr::include_graphics(gif_file_PSO_2D)

# Encuentra el fitness mínimo en todo el historial
min_fit <- min(history_pso_2d_df$fitness)

# Filtra las filas que igualan ese fitness y toma la primera aparición
first_best <- subset(history_pso_2d_df, fitness == min_fit)[1, ]

cat("Primer óptimo encontrado en la iteración:", first_best$gen, "\n")
cat("Coordenadas (x, y):", first_best$x, first_best$y, "\n")
cat("Valor Griewank:", first_best$fitness, "\n")
```

#### 1.3.2 Optimización de particulas (PSO) en 3D para Griewank

---

```{r}
# Función para registrar el historial en 3D
setup_history_recording_3d <- function() {
  history <- list()
  iter <- 0
  
  record <- function(x, value) {
    iter <<- iter + 1
    history[[iter]] <<- data.frame(
      x = x[1],
      y = x[2],
      z = x[3],
      gen = iter,
      fitness = value,
      is_best = TRUE
    )
    return(value)
  }
  
  get_history <- function() {
    return(do.call(rbind, history))
  }
  
  return(list(
    record = record,
    get_history = get_history
  ))
}

# Configurar el registro del historial
history_tracker_3d <- setup_history_recording_3d()

# Función wrapper para Griewank 3D que registra el historial
griewank_with_history_3d <- function(x) {
  value <- griewank(x)
  history_tracker_3d$record(x, value)
  return(value)
}

# Ejecutar PSO en 3D
set.seed(123)
result_pso_3d <- psoptim(
  par = rep(NA, 3),  # Valores iniciales aleatorios
  fn = griewank_with_history_3d,
  lower = rep(-600, 3),
  upper = rep(600, 3),
  control = list(
    trace = 1,
    maxit = 100,
    s = 80,  # Tamaño del enjambre
    fnscale = 1,  # Minimización
    trace.stats = TRUE,
    REPORT = 1
  )
)


# Obtener el historial completo
history_pso_3d_df <- history_tracker_3d$get_history()
```


```{r griewank-plot-6, fig.align='center', fig.cap= "Fig 6. Optimización PSO Griewank (3D)", echo=FALSE,warning=FALSE,message=FALSE}
# Preparar datos de fondo 
grid_data <- expand.grid(
  x = seq(-600, 600, length.out = 150),
  y = seq(-600, 600, length.out = 150)
)
grid_data$z <- apply(grid_data, 1, function(row) {
  griewank(c(row["x"], row["y"], 0))  # se fija z=0 para ver en 2D
})

p <- ggplot() +
  geom_raster(data = grid_data, aes(x = x, y = y, fill = z), interpolate = TRUE) +
  scale_fill_viridis(option = "plasma", direction = -1,    limits = c(0, quantile(grid_data$z, 0.95)),
    oob = scales::squish) +
  geom_point(data = history_pso_3d_df, aes(x = x, y = y, color = -fitness, size = is_best), alpha = 0.7) +
  geom_text(aes(x = 0, y = 0, label = "Óptimo Global"), color = "cyan", size = 4, fontface = "bold") +
  scale_color_gradient(low = "yellow", high = "red") +
  scale_size_manual(values = c("TRUE" = 4, "FALSE" = 2)) +
  labs(
    title = "Optimización de la Función PSO Griewank 3D\nPaso: {closest_state}",
    x = "X", y = "Y", fill = "Z",
  ) +
  theme_minimal() +
  theme(
    plot.title = element_text(face = "bold", hjust = 0.5, color = "gray20", size = 16),
    plot.margin = unit(c(1, 1, 1.5, 1), "cm"),  # Aumenta el margen superior (tercer valor),
    legend.position = "right"
  ) +
  transition_states(gen, transition_length = 2, state_length = 1)

# Guardar animación en archivo temporal
gif_file_PSO_3D <- tempfile(fileext = ".gif")
anim <- animate(p, nframes = 150, fps = 15, width = 1500, height = 1500,units = "px", renderer = gifski_renderer(gif_file_PSO_3D))

# Incluir el GIF en el HTML
knitr::include_graphics(gif_file_PSO_3D)

# Encuentra el fitness mínimo en todo el historial
min_fit <- min(history_pso_3d_df$fitness)

# Filtra las filas que igualan ese fitness y toma la primera aparición
first_best <- subset(history_pso_3d_df, fitness == min_fit)[1, ]

cat("Primer óptimo encontrado en la iteración:", first_best$gen, "\n")
cat("Coordenadas (x, y):", first_best$x, first_best$y, "\n")
cat("Valor Griewank:", first_best$fitness, "\n")
```

### 1.4 Evolución Diferencial (DE) en 2D para Griewank

#### 1.4.1 Evolución Diferencial (DE) 

---

```{r}
# Función para extraer el historial de DEoptim
extract_de_history <- function(de_result, dimensions) {
  storepop <- de_result$member$storepop
  history_df <- data.frame()
  
  for (gen in seq_along(storepop)) {
    pop_matrix <- t(storepop[[gen]])
    fitness <- apply(pop_matrix, 1, griewank)
    best_idx <- which.min(fitness)
    
    gen_df <- data.frame(
      x = pop_matrix[,1],
      y = if(dimensions >= 2) pop_matrix[,2] else NA,
      z = if(dimensions >= 3) pop_matrix[,3] else NA,
      gen = gen,
      fitness = fitness,
      is_best = (1:nrow(pop_matrix) == best_idx)
    )
    history_df <- rbind(history_df, gen_df)
  }
  return(history_df)
}

# Ejecutar Evolución Diferencial en 2D
set.seed(123)
result_de_2d <- DEoptim(
  fn = griewank,
  lower = rep(-600, 2),
  upper = rep(600, 2),
  control = list(
    strategy = 2,
    NP = 80,        # Tamaño de población
    itermax = 100,  # Iteraciones
    storepopfrom = 1,
    storepopfreq = 1,
    trace = TRUE
  )
)

# Procesar historial
history_de_2d_df <- extract_de_history(result_de_2d, dimensions = 2)
```


```{r griewank-plot-7, fig.align='center', fig.cap= "Fig 7. Optimización DE Griewank (2D)", echo=FALSE,warning=FALSE,message=FALSE}
# Crear animación
p_de_2d <- ggplot(history_de_2d_df, aes(x = x, y = y)) +
  geom_point(aes(color = fitness), alpha = 0.7) +
  scale_color_viridis_c(option = "plasma") +
  scale_size_manual(values = c("TRUE" = 3, "FALSE" = 2)) +
  coord_cartesian(xlim = c(-600, 600), ylim = c(-600, 600)) +
  labs(title = "Evolución Diferencial en Griewank 2D",
       subtitle = "Generación: {closest_state}",
       x = "x", y = "y") +
  theme_minimal() +
  transition_states(gen, transition_length = 1, state_length = 1)

# Guardar animación
gif_file_DE_2D <- tempfile(fileext = ".gif")
anim <- animate(p_de_2d, nframes = 200, fps = 10, width = 600, height = 500, units = "px", renderer = gifski_renderer(gif_file_DE_2D))
knitr::include_graphics(gif_file_DE_2D)

# Encuentra el fitness mínimo en todo el historial
min_fit <- min(history_de_2d_df$fitness)

# Filtra las filas que igualan ese fitness y toma la primera aparición
first_best <- subset(history_de_2d_df, fitness == min_fit)[1, ]

cat("Primer óptimo encontrado en la iteración:", first_best$gen, "\n")
cat("Coordenadas (x, y):", first_best$x, first_best$y, "\n")
cat("Valor Griewank:", first_best$fitness, "\n")
```


#### 1.4.2 Evolución Diferencial (DE) en 3D para Griewank


```{r}
# Ejecutar Evolución Diferencial en 3D
set.seed(123)
result_de_3d <- DEoptim(
  fn = griewank,
  lower = rep(-600, 3),
  upper = rep(600, 3),
  control = list(
    strategy = 2,
    NP = 80,
    itermax = 100,
    storepopfrom = 1,
    storepopfreq = 1,
    trace = TRUE
  )
)

# Procesar historial 3D
history_de_3d_df <- extract_de_history(result_de_3d, dimensions = 3)
```


```{r griewank-plot-8, fig.align='center', fig.cap= "Fig 8. Optimización DE Griewank (3D)", echo=FALSE,warning=FALSE,message=FALSE}
# Preparar fondo de visualización (proyección 2D con z=0)
grid_data <- expand.grid(
  x = seq(-600, 600, length.out = 150),
  y = seq(-600, 600, length.out = 150)
)
grid_data$z_background <- apply(grid_data, 1, function(row) {
  griewank(c(row["x"], row["y"], 0))
})

# Crear animación 3D
p_de_3d <- ggplot() +
  geom_raster(data = grid_data, aes(x = x, y = y, fill = z_background), interpolate = TRUE) +
  scale_fill_viridis(option = "plasma", direction = -1, 
                    limits = c(0, quantile(grid_data$z_background, 0.95)),
                    oob = scales::squish) +
  geom_point(data = history_de_3d_df, aes(x = x, y = y), alpha = 0.7) +
  geom_text(aes(x = 0, y = 0, label = "Óptimo Global"), color = "cyan", size = 4, fontface = "bold") +
  scale_color_viridis_c(option = "plasma") +
  scale_size_manual(values = c("TRUE" = 4, "FALSE" = 2)) +
  labs(title = "Evolución Diferencial en Griewank 3D\nGeneración: {closest_state}",
       x = "X", y = "Y") +
  theme_minimal() +
    theme(
    plot.title = element_text(face = "bold", hjust = 0.5, color = "gray20"),
    plot.margin = unit(c(1, 1, 1.5, 1), "cm"),  # Aumenta el margen superior (tercer valor),
    legend.position = "right"
  ) +
  transition_states(gen, transition_length = 2, state_length = 1)

# Guardar animación
gif_file_DE_3D <- tempfile(fileext = ".gif")
anim <- animate(p_de_3d, nframes = 150, fps = 15, width = 1500, height = 1500,units = "px", renderer = gifski_renderer(gif_file_DE_3D))
knitr::include_graphics(gif_file_DE_3D)

# Encuentra el fitness mínimo en todo el historial
min_fit <- min(history_de_3d_df$fitness)

# Filtra las filas que igualan ese fitness y toma la primera aparición
first_best <- subset(history_de_3d_df, fitness == min_fit)[1, ]

cat("Primer óptimo encontrado en la iteración:", first_best$gen, "\n")
cat("Coordenadas (x, y):", first_best$x, first_best$y, "\n")
cat("Valor Griewank:", first_best$fitness, "\n")


```

### 1.5 Análisis de resultados de optimización a la función griewank  

### 1.5.1 Descenso por Gradiente

El descenso por gradiente mostró una gran eficiencia en términos de número de evaluaciones de la función objetivo: con apenas unas pocas miles de llamadas (alrededor de 800 en 2D y 6 000 en 3D, considerando la estimación de evaluaciones necesarias para aproximar numéricamente cada componente del gradiente), alcanzó su criterio de parada. Sin embargo, al aplicarse sobre la superficie altamente multimodal de la función de Griewank, quedó “atrapado” en mínimos locales lejanos al óptimo global, deteniéndose en valores cercanos a 45–48 en lugar de 0. Este comportamiento refleja que el descenso por gradiente explota eficazmente la información local y converge rápidamente cuando la función es suave o casi convexa, pero carece de un mecanismo intrínseco para explorar regiones lejanas en busca del mínimo global a menos que se complemente con reinicios o estrategias de exploración adicionales.

### 1.5.2 Métodos Heurísticos (GA, PSO y DE)

Los métodos heurísticos sacrificaron parte de la eficiencia local para ganar capacidad exploratoria global. El **Algoritmo Genético (GA)**, con poblaciones de 100 individuos durante 200 generaciones en 2D (≈20 000 evaluaciones) y de 150 durante 300 en 3D (≈45 000 evaluaciones), logró los valores finales más cercanos a cero (f≈1.1×10⁻⁴ en 2D y f≈0.028 en 3D). El **PSO**, con entre 7 000 y 8 000 evaluaciones, alcanzó también soluciones de alta calidad (f≈0.005 en 2D y f≈0.012 en 3D). La **Evolución Diferencial (DE)**, con un coste moderado de unas 8 000 evaluaciones, obtuvo mejoras sobre el gradiente (f≈1.55 en 2D, f≈2.06 en 3D) pero no tan fino como GA o PSO. En conjunto, estos heurísticos demostraron que su exploración poblacional puede escapar de los pozos locales de Griewank y acercarse al mínimo global, a costa de un mayor presupuesto computacional.
                |
